【裁判字號】    99,訴,763
【裁判日期】    990827
【裁判案由】    瑕疵擔保
【裁判全文】
臺灣士林地方法院民事判決               99年度訴字第763號
原      告  甲○○
訴訟代理人  林哲健律師
被      告  乙○○
訴訟代理人  陳柏廷律師
複 代理 人  陳怡文律師
上列當事人間瑕疵擔保事件，本院於民國99年8 月13日言詞辯論
終結，判決如下：
    主  文
原告之訴及假執行之聲請均駁回。
訴訟費用由原告負擔。
    事實及理由
一、原告主張：伊於民國98年11月16日與被告簽訂不動產買賣契
    約書，由被告出賣門牌號碼臺北市○○區○街21巷37號3 樓
    之1 房屋（下稱系爭房屋）及其坐落基地予原告，並約定被
    告應將買賣標的移轉登記予原告指定之訴外人吳采芳，買賣
    價金為新臺幣（以下同）615 萬元，已完成所有權移轉登記
    及買賣價金交付。詎系爭房屋交屋後，經臺北市建築師公會
    鑑定結果，正立面左側房屋傾斜率及左側立面房屋傾斜率達
    應修復補強程度。混凝土強度，就結構樑進行3 採樣，試驗
    強度不符規定。混凝土氯離子含量偏高，當混凝土環境有利
    於其中游離態氯離子含量增高時，即造成混凝土中鋼筋腐蝕
    之結構安全瑕疵。現況鋼筋配置掃描檢測樑柱主、箍筋之尺
    寸、支數及間距，局部檢測結果不符合原圖說。柱、版鋼筋
    腐蝕機率大於90% ，故建議就系爭房屋進行戶外牆雨水之加
    強絕緣工程及對已生銹鋼筋及腐蝕機率過高之鋼筋進行防止
    其繼續惡化之防蝕工程，修繕費用為169 萬4,762 元。系爭
    房屋具有瑕疵，故依民法第359 條，請求減少相當於前開修
    繕費用之價金，並返還減價後溢付之價金169 萬4,762 元，
    並聲明：(一)被告應給付原告169 萬4,762 元及自起訴狀繕本
    送達之翌日起至清償日止，按週年利率百分之5 計算之利息
    。(二)訴訟費用由被告負擔。(三)原告願供擔保，請准宣告假執
    行。
二、被告則以：原告買屋贈妻，其妻之父母住在系爭房屋樓下，
    原告應早已知悉系爭房屋屋況，不得要求被告負瑕疵擔保責
    任。且系爭房屋屋齡逾30年，故買賣契約第5 條第3 項約定
    ，若經檢測確認為輻射屋、海砂屋或建物主結構損壞達危樓
    標準者，甲乙雙方同意無條件解除契約。現系爭房屋經檢測
    氯離子為海砂屋，買賣契約已經當然解除，被告並願當庭再
    向原告表示解除契約之意思表示，原告不得請求減少價金等
    語置辯，故請求駁回原告之訴及假執行之聲請並命原告負擔
    訴訟費用，又如受不利益判決，願供擔保請准宣告免予假執
    行。
三、本院之判斷：
  (一)本件原告主張其於98年11月16日與被告簽訂不動產買賣契約
    書，由被告出賣系爭房屋及其坐落基地予原告，並約定被告
    應將買賣標的移轉登記予原告指定之訴外人吳采芳，買賣價
    金為615 萬元，現已完成所有權移轉登記及買賣價金交付等
    情，業據原告提出不動產買賣契約書、土地及建物登記謄本
    影本為證，被告就此亦不爭執，應堪信為真實。
  (二)系爭房屋為海砂屋：
    1.查系爭房屋經臺北市建築師公會鑑定結果，正立面左側房
      屋傾斜率及左側立面房屋傾斜率達應修復補強程度。混凝
      土強度，就結構樑進行3 採樣，試驗強度不符規定。混凝
      土氯離子含量偏高，當混凝土環境有利於其中游離態氯離
      子含量增高時，即造成混凝土中鋼筋腐蝕之結構安全瑕疵
      。現況鋼筋配置掃描檢測樑柱主、箍筋之尺寸、支數及間
      距，局部檢測結果不符合原圖說。柱、版鋼筋腐蝕機率大
      於90% ，故建議就系爭房屋進行戶外牆雨水之加強絕緣工
      程及對已生銹鋼筋及腐蝕機率過高之鋼筋進行防止其繼續
      惡化之防蝕工程，修繕費用為169 萬4,762 元，已據原告
      提出臺北市建築師公會鑑定報告書正本1 份為證。
    2.被告雖否認前開鑑定報告之真正，然原告提出之前開鑑定
      報告書正本其上蓋有臺北市建築師公會之大印，且附有會
      勘通知函及會勘記錄表、鑑定標的物使用執照影本、平面
      示意圖、現況照片、鑑定標的物傾斜度測量成果圖、鑑定
      標的物水準測量成果圖、硬固混凝土氯離子含量試驗報告
      、混凝土鑽心試體抗壓強度試驗報告、硬固混凝土中性化
      指示試驗報告、混凝土試驗檢測值彙整表、鋼筋探測報告
      、鋼筋腐蝕電位檢測報告、台灣檢驗科技股份有限公司硬
      固混凝土氯離子含量檢測報告、原有使用執照結構圖說，
      其內容詳實，應非偽造，被告空言否認其形式真正，核非
      可採。
    3.又前開鑑定報告，已就鑑定過程及結果詳為紀錄說明，其
      鑑定結論，自屬可採。而所謂「海砂屋」，係指混凝土中
      氯離子含量過高之建物，而氯離子含量是否過高，則是以
      混凝土中氯離子含量是否超過設計環境條件下之國家標準
      值為據，此為房屋買賣週知之交易慣例。又新拌混凝土中
      最大水溶性氯離子含量，依中華民國國家標準CNS3090 總
      號歷次規範，83年7 月22日第3 次修訂前，並無特別規定
      ，83年7 月22日所做的第3 次修訂，則規定「一般環境」
      之標準為每立方公尺0.6kg 。87年6 月25日第4 次修訂時
      ，則規定於鋼筋混凝土所有環境均為每立方公尺0.3kg 。
      雖前揭標準係對新拌混凝土所為規範，然未受外來氯離子
      污染之硬固混凝土因水泥之水和作用及物理吸附，其水溶
      性氯離子含量會隨時間增加較新拌時降低，是如未受外來
      氯離子污染，理論上硬固混凝土之氯離子含量應低於新拌
      混凝土之氯離子含量，硬固混凝土之氯離子含量如逾標準
      ，新拌混凝土當然逾前開標準。雖外來氯離子污染容有增
      加氯離子含量之可能，然房屋交易時，僅得就現狀之硬固
      混凝土實施氯離子含量檢測，且影響建物結構安全者，亦
      為交易時硬固混凝土之氯離子含量而非建物初完工時之含
      量，是交易慣例上所稱之「海砂屋」，應係指硬固混凝土
      氯離子含量高於現今之標準即每立方公尺0.3kg 之建物。
      本件依前開鑑定報告之結論，硬固混凝土氯離子含量採樣
      試驗值為每立方公尺1.254261~1.586729kg （見本院卷第
      20頁），氯離子含量高於標準甚多，且被告復認同鑑定報
      告中關於硬固混凝土氯離子含量過高部分之內容，亦不否
      認系爭房屋為海砂屋（見本院卷第141 頁），堪認系爭房
      屋經檢測為海砂屋無訛。
  (三)原告不得請求被告減少價金：
    1.買賣因物有瑕疵，而出賣人，應負擔保責任者，買受人得
      解除其契約或請求減少其價金。但依情形，解除契約顯失
      公平者，買受人僅得請求減少價金，民法第359 條固有明
      文。然前開瑕疵擔保責任之規定，乃在補充買賣契約當事
      人間意思表示之不足，當事人尚非不得就瑕疵擔保責任以
      特約排除前開規定（最高法院29年上字第826 號判例意旨
      參照）。
    2.兩造間不動產契約書第5 條第3 項約定，買賣標的物若經
      檢測確認為輻射屋、海砂屋或建物主結構損壞達危樓標準
      者，甲乙雙方同意無條件解除契約。據此約定，兩造就系
      爭房屋如經檢測為海砂屋，雙方同意無條件解除契約，已
      以特定為約定，不再適用民法第359 條關於買受人得請求
      減少價金，或解除契約規定。易言之，系爭房屋如經檢測
      為海砂屋，原告即不得再以系爭房屋為海砂屋為由，依民
      法第359 條請求減少價金，僅得依雙方之特約解除契約。
    3.本件原告主張系爭房屋有正立面左側房屋傾斜率及左側立
      面房屋傾斜率達應修復補強程度。混凝土強度，就結構樑
      進行3 採樣，試驗強度不符規定。混凝土氯離子含量偏高
      ，當混凝土環境有利於其中游離態氯離子含量增高時，即
      造成混凝土中鋼筋腐蝕之結構安全瑕疵。現況鋼筋配置掃
      描檢測樑柱主、箍筋之尺寸、支數及間距，局部檢測結果
      不符合原圖說。柱、版鋼筋腐蝕機率大於90% 等瑕疵，請
      求依臺北市建築師公會建議就系爭房屋進行戶外牆雨水之
      加強絕緣工程及對已生銹鋼筋及腐蝕機率過高之鋼筋進行
      防止其繼續惡化之防蝕工程之修繕費用為169 萬4,762 元
      ，減少價金，查前開修繕費用，無非就海砂屋之瑕疵為防
      範及修繕，原告顯係以系爭房屋經檢測為海砂屋為由，請
      求減少價金，依照前說明，與兩造約定不合，不能准許。
    4.原告雖主張前開不動產買賣契約書第5 條第3 項之約定係
      由訴外人東森房屋仲介公司提供，而屬於定型化契約條款
      ，其約定之內容有免除或減輕預定契約條款之當事人之責
      任及於他方當事人有重大不利益之情形，依民法第247 條
      之1 規定應屬無效云云，然查：
      (1)民法第247 條之1 規定：依照當事人一方預定用於同類
        契約之條款而訂定之契約，為左列各款之約定，按其情
        形顯失公平者，該部分約定無效：免除或減輕預定契
        約條款之當事人之責任者。加重他方當事人之責任者
        。使他方當事人拋棄權利或限制其行使權利者。其
        他於他方當事人有重大不利益者。故適用該條規定認定
        部分契約無效者，須當事人一方預定用於同類契約之條
        款而訂定之契約，且按其情形顯失公平者，始足當之。
      (2)本件觀諸兩造不動產買賣契約書，係由東森房屋付印供
        加盟店參考使用（見本院卷第11頁反面左下方），顯非
        被告一方預定用於同類契約之條款而訂定之契約，原告
        主張買賣契約第5 條第3 項依民法第247 條之1 規定無
        效，已嫌無據。
      (3)況本件為中古屋買賣，此種買賣，猶以屋齡超過數十年
        之公寓為甚，存有輻射或海砂屋等瑕疵可能性較高，主
        結構安全性，亦較有疑慮，故其房屋市場行情原本較低
        。僅邇來臺北市區土地蕞爾難求，買受者多因考量都市
        更新或改建題材，願意以較高價格購置，此價格之提昇
        ，毋寧重在基地價值，而非房屋本身。是遇中古屋經檢
        測為輻射、海砂屋或建物主結構損壞達危樓標準者，倘
        就該房屋須修繕，其修繕費用，常高過房屋現值。買受
        人遇此瑕疵請求減少價金，得減少之數額，依理不應超
        過房屋現值，故減少價金數額，常不足以支付修繕費用
        ，減少價金對於買受人，非必有利。又中古屋價格原本
        較低，減少價金復須參考瑕疵修繕費用定之，故減少之
        價金，必大量侵蝕原本之買賣價金，價金經減少後，所
        餘無幾，亦非出賣人本意。故遇此情形，倘雙方約定，
        買賣標的物經檢測確認為輻射屋、海砂屋或建物主結構
        損壞達危樓標準者，同意無條件解除契約，即難認有顯
        失公平之情形。原告主張前開條款，顯失公平而無效，
        亦非有據。
    5.原告又主張，依不動產買賣契約書第5 條第3 項約定，檢
      測為海砂屋者，必須達危樓標準云云。然兩造前開約定，
      除海砂屋外，尚有輻射屋，所謂輻射屋，指建築房屋時所
      使用的鋼筋或其它材質受到輻射污染而言，此情房屋瑕疵
      ，其受到輻射污染的鋼筋即會產生放射性物質對人體造成
      損害，並無達到危樓標準之可言。可見該約定所謂達到危
      樓標準，係指建物主結構損壞者，不包括檢測為海砂屋之
      情形。原告主張系爭房屋，經檢測為海砂屋，須達危樓標
      準，始有不動產買賣契約書第5 條第3 款約定適用，並非
      可採。
四、綜上所述，原告不得以系爭房屋之硬固混凝土氯離子含量逾
    標準為由，請求減少價金，亦不得請求被告返還減價後溢付
    之價金169 萬4,762 元。從而，原告依民法第359 條，請求
    被告減少價金及返還減價後溢付之價金，並聲明請求為命被
    告應給付原告169 萬4,762 元及自起訴狀繕本送達之翌日起
    至清償日止，按週年利率百分之5 計算之利息，即非有據，
    應予駁回。又原告之訴既經駁回，其假執行之聲請，即失所
    附麗，應併予駁回之。
五、本件事證已臻明確，兩造其餘訴訟資料及攻擊、防禦方法暨
    聲明之證據方法，經核均與結論之判斷，不生影響，爰不一
    一論列及調查，附此敘明。
六、據上論結，本件原告之訴為無理由，應依民事訴訟法第78條
    ，判決如主文。
中    華    民    國    99    年    8     月    27    日
                  民事第二庭  法  官  周群翔
以上正本證明與原本無異。
如對本判決上訴，應於判決送達後20日內向本院提出上訴狀；若
委任律師提起上訴者，應一併繳納上訴審裁判費，否則本院得不
命補正逕行駁回上訴。
中    華    民    國    99    年    8     月    27    日
                              書記官  游育慈

司法院資訊處製作；財團法人民間司法改革基金會備份。
